最高法院刑事判決　　　　　　　　　　　　　　　八十六年度台上字第二八一三號
　　上 訴 人　甲○○　男
右上訴人因常業重利案件，不服台灣高等法院高雄分院中華民國八十五年六月十三日
第二審判決（八十五年度上訴字第五一○號，起訴案號：台灣高雄地方法院檢察署八
十四年度偵字第二四○八四號），提起上訴，本院判決如左：
    主  文
原判決撤銷，發回台灣高等法院高雄分院。
    理  由
本件原判決認定上訴人甲○○基於常業重利之犯意聯絡，與其弟曾四洋（另案審結）
乘他人急迫之際，自民國八十三年七月間起，以在報紙刊登「身分證借款，0000
00000」廣告之方式，招徠不特定人向其等借款，由曾四洋出面，或一同出面，
於八十三年七月十五日、同年月三十日，連續在高雄市○鎮區○○路第三信用合作社
前，乘廖翠蘋需款孔急，先後貸予新台幣（下同）三萬元、六萬元，每萬元利息每日
一百五十元（即月息四十五分），並要求廖女簽發如原判決附表一編號一、二所示，
面額為借款金額五倍之本票，嗣於同年九月間廖女欲再借款時，又以廖女借款額度超
過為由，要求廖女以他人名義借款，廖女遂央友人吳（孫）孟涵（即吳  孫  美津、
吳家全，分別於同年九月十五日、同年月二十三日，至廖女住處，由孫、吳二人出面
代廖女向上訴人兄弟分別借得三萬元、四萬元，並開立上開二人名義如原判決附表一
編號三、四所示，面額為借款金額五倍之本票，以同上利率計算利息，且均自借出款
項中扣除，迨至八十四年四月止，廖女陸續簽發支票數張償還部分本、息，除附表二
所示四紙未兌現外，已獲付款部分約達三十一萬元，而取得與原本顯不相當之重利並
賴此為生等情。因而維持第一審論處上訴人共同常業重利罪刑之判決，駁回上訴人在
原審之上訴，固非無見。
惟查：(一)原判決疏未附有附表，則事實內所載上訴人借款予廖翠蘋時並要求廖女簽發
如附表所示之本票，即非有據，其記載之事實，自屬不明確，且理由內所如附表所
示本票云云，亦失所依據，均難謂無違誤。(二)刑法第三百四十五條之常業重利罪，係
同法第三百四十四條重利罪之加重規定，亦即常業重利罪之成立以犯有第三百四十四
條所載構成犯罪要件為必要。而依刑法第三百四十四條重利罪之規定，以乘人急迫、
輕率，或無經驗，貸以金錢或其他物品，而取得與原本顯不相當之重利為成立要件。
原判決事實僅記載上訴人乘廖翠蘋需款孔急，先後貸予三萬元、六萬元，對於廖翠蘋
當時如何需款急迫，並未明白認定，詳加記載，而對於嗣後廖女再央請友人孫孟涵（
原判決誤植吳孟涵）、吳家全分別向上訴人兄弟借得三萬元、四萬元，上訴人是否亦
係乘人急迫，而利用機會故為貸與金錢，取得重利，尤未詳予認定，明確記載，理由
內復未說明上訴人均係明知他人急迫而利用機會故為貸與金錢所憑之證據及認定之理
由，遽論以常業重利罪刑，自有判決理由不備之違誤。(三)上訴人始終否認有重利犯行
，而警方於上訴人住處搜索時，亦未發現任何重利之事證（見聲字第一九二八號偵
查卷內執行搜索報告），且重利罪既係以取得與原本顯不相當之重利為構成要件之一
，則原判決認定廖女陸續簽發支票數張償還部分本、息，上訴人已獲付款部分約達三
十一萬元之事實，理由未說明其所憑之證據，亦有可議。上訴意旨指摘原判決不當，
非全無理由，應認有撤銷發回更審之原因。
據上論結，應依刑事訴訟法第三百九十七條、第四百零一條，判決如主文。
中      華      民      國    八十六    年      五      月      十五    日
                              最高法院刑事第三庭
                                  審判長法官  蔡  詩  文
                                        法官  張  吉  賓
                                        法官  莊  登  照
                                        法官  洪  明  輝
                                        法官  蔡  清  遊
      右正本證明與原本無異
                                              書  記  官
中      華      民      國    八十六    年      五      月      廿四    日
                                                                      Ｑ
